臺灣高等法院刑事判決　　　　　　　　　　　　　九十一年度上訴字第一六九八號
　　上　訴　人
　　即 自訴 人　壬○○
　　　　　　　　辛○○
　　共　　　同
　　自訴代理人　乙　○　律師
　　被　　　告　丙○○
　　　　　　　　丁○○
　　　　　　　　庚○○
　　　　　　　　己○○
　　　　　　　　戊○○
　　　　　　　　甲○○
右上訴人因被告偽造文書案件，不服臺灣新竹地方法院九十年度自字第四十二號，中
華民國九十一年五月九日第一審判決，提起上訴，本院判決如左：
    主  文
原判決關於辛○○自訴部分撤銷。
辛○○自訴部分不受理。
其他上訴駁回。
    理  由
一、自訴意旨略以：被告丙○○與案外人即滿月莊食品有限公司（下稱滿月莊公司）
    負責董事癸○○有債務糾紛，癸○○僅同意將其個人持有之滿月莊公司百分之二
    十股權轉讓予丙○○，其餘股東蔡月真、林進財、壬○○、楊中仁則仍保有股權
    ，詎被告丙○○竟意圖取得滿月莊公司之經營權，乃夥同其家屬即被告丁○○、
    庚○○、己○○、戊○○，委由知情之會計師即被告甲○○盜用滿月莊公司委託
    保管之股東印鑑，偽造股東（轉讓）同意書，向經濟部申請變更滿月莊公司負責
    董事為丁○○、股東為丙○○、庚○○、己○○、戊○○，因認被告等均涉有刑
    法第二百十條、第二百十四條、第二百十六條之行使偽造私文書罪嫌云云。
甲、辛○○自訴部分（自訴不受理部分）：
    按犯罪之被害人得提起自訴；不得提起自訴而提起者，應諭知不受理之判決；刑
    事訴訟法第三百十九條第一項前段、第三百三十四條分別定有明文。此所稱犯罪
    之被害人，係以因犯罪而直接被害之人為限。經查，本件自訴人壬○○為滿月莊
    公司登記名義之股東，自訴人辛○○則非該公司股東，雖其為實際出資人，亦能
    因本件偽造文書變更股東登記，造成自訴人辛○○之財產受侵害，然此損害只屬
    間接。況自訴人辛○○所提自訴，為偽造文書罪，尚非屬直接侵犯其財產法益之
    犯罪，則自訴人壬○○之股東權益屬直接被害，而自訴人辛○○實際出資之財產
    權，仍屬間接被害。依照上開說明，自訴人辛○○即不得提起自訴。原審未為詳
    查，遽認自訴人辛○○自訴合法，顯有違誤，自應由本院將原判決此部分撤銷，
    改諭知自訴人辛○○自訴部分不受理。
乙、壬○○自訴部分（上訴駁回部分）：
一、按事實之認定，應憑證據，如未能發現相當證據，或證據不足以證明，自不能以
    推測或擬制之方法，為裁判基礎；認定不利於被告之事實，須依積極證據，苟積
    極證據不足為不利於被告之事實認定時，即應為有利於被告之認定，更不必有何
    有利之證據；且認定犯罪事實，所憑之證據，無論直接或間接證據，其為訴訟上
    之證明，須於通常一般之人均不致有所懷疑，而得確信其為真實之程序者，始得
    據之為有罪之認定，倘其證明尚未達到此一程度，而有合理性懷疑之存在時，即
    無從為有罪之認定（最高法院分別著有三十年上字第一八一六號、四十年台上字
    第八十六號、七十六年台上字第四九八六號判例足資參照）。訊之被告丙○○、
    丁○○、庚○○、己○○、戊○○均不否認有登記為滿月莊公司股東之事，被告
    甲○○亦不否認受被告丙○○之託，前去經濟部中部辦公室辦理登記之事，惟均
    堅決否認有偽造文書之犯行。被告丙○○辯稱：伊陸陸續續借款給當時滿月莊公
    司之負責人癸○○，言明俟青年創業貸款核發後即可還錢，後來發現貸款早已被
    駁回，癸○○卻仍繼續借款，乃尋問如何解決之道，癸○○說將公司過戶給其經
    營，且說公司股東均係人頭，目的係要符合公司法之規定，並交出公司執照、工
    廠登記、營利事業登記證、公司大小章以及全部股東之印章，伊才去辦理變更等
    語；被告甲○○辯稱：當時癸○○有確定要辦過戶，且一直催辦過戶，癸○○並
    將滿月莊公司章程與股東名冊、印章交付等語；被告丁○○、庚○○、己○○、
    戊○○則均辯稱：當時係伊父親丙○○說要辦公司股東登記，所以交出身分證等
    資料，至於滿月莊公司的事情，伊等並未參與亦不知情等語。
二、經查：
  (一)被告丙○○、甲○○二人於九十年五月三十日，持滿月莊公司之公司執照、營利
    事業登記證、工廠登記證、公司大小章以及股東蔡月真、壬○○、楊中仁、林進
    財之原始印章，前去經濟部中部辦公室辦理公司變更登記，將滿月莊公司股東變
    更登記為被告丙○○、丁○○、庚○○、己○○、戊○○等人之事實，業據被告
    丙○○、甲○○二人供認無訛，並有經濟部中部辦公室之滿月莊公司之案卷在卷
    可稽，暨被告丙○○提出之公司執照、營利事業登記證、工廠登記證、公司大小
    章、股東印章等足資佐證。而其所提出之股東蔡月真、壬○○、楊中仁、林進財
    印章留存卷內之印文（見原審卷第一二五頁），核與留存於經濟部中部辦公室之
    印文相符，是該證件及印章，應均係滿月莊公司及各股東辦理登記之文件及印章
    ，堪以認定。
  (二)證人林進財證稱：「．．癸○○找我當股東，事實上是要貸款，當時我是擔任廠
    務主任．．．」「（股東印章、公司印章是誰管？）都在癸○○那邊，全部都在
    他那裡，包括我的印章也在他那裡．．」「（印章）癸○○有說拿去辦，但有要
    用就去拿回來」等語（見原審卷第二四六頁至第二四九頁），證人楊中仁亦證稱
    ：「．．印章放在公司的會計處．．．有時放在我太太處，有時放在癸○○處。
    」等語（見原審卷第二五二頁），足見滿月莊公司股東印章係存放癸○○或公司
    會計處，若非癸○○交出，被告丙○○等二人如何能持之使用？雖證人癸○○供
    稱：「大約九十年二月底、三月初我交給甲○○，我送到他的會計師事務所，拿
    過去是為申請統一發票，我交給他印章、公司大小章、所有執照及公司組織章程
    及股東名冊我都交給他，都放在那邊，如有要使用我會叫人去拿回來用，用完後
    再叫人送回去。」等語（見原審卷第一二○頁），然查，滿月莊公司係於八十九
    年十一月六日向新竹市稅捐稽徵處申請營利事業設立登記，嗣於九十年二月一日
    開業，並於九十年四月二十七日請領發票使用，而該公司於新竹市稅捐稽徵處之
    稅籍資料中，公司股東係癸○○、朱月萍、蔡佩芯、鄭桂蘭、蔡依陵（非被告所
    持有之蔡月真等人之印章），並無留存各股東之印鑑，此有新竹市稅捐稽徵處函
    附之稅籍資料及領用購票證明名冊在卷可稽，則證人癸○○所述之前情，不僅時
    間、股東之資料不符，亦無使用各股東印章之必要，是證人癸○○所供已有可議
    。再觀諸林進財證稱：「（癸○○有無提過公司過戶給邱之事？）這個是事後我
    們才知道，這是癸○○說，他是說廠、公司的錢都要交給邱，印章之事我不知道
    ，我聽到的時間是在我離職前約一週左右之時間，這是在公司時說的，這是癸○○叫我、楊中仁到辦公室時說的，當天沒有再說其他，在場的人有我、楊中仁、
    癸○○、邱伯，邱伯就是丙○○．．。」（見原審卷第二四九頁），證人楊中仁
    亦證稱：「當時癸○○說以後老闆是丙○○管，日後所收的帳款都要交給邱，公
    司有何事情也要問邱，這個是在去年約五月底六月初的事情，當時沒有再說其他
    事。」「只有我們四人，會計主任沒有在場，沒有交給邱什麼東西，只是交代我
    們負責的事情要向邱報告。」等語（見原審卷第二五三頁），倘非癸○○確有要
    將滿月莊公司交予被告丙○○負責，其何須要向公司員工為上開聲明。因此，被
    告丙○○、甲○○二人所辯係癸○○要將公司過戶已無疑義，而被告甲○○係癸○○僱用之會計師，業經癸○○於本院調查時供明（見本院九十一年七月二十二
    日訊問筆錄），本件若非癸○○要辦理公司過戶，被告甲○○豈有恩將仇報，毫
    無目的與其餘被告勾串損害癸○○之理？
  (三)自訴人壬○○供稱：「（你是否滿月莊股東？）是，我出資六十萬元。是辛○○
    拿錢用我的名字登記。」（見本院九十一年七月二十二日訊問筆錄），辛○○則
    稱：「我花二百八十四萬元向癸○○買這些股份，我有契約書，錢我都交給癸○○，是陸續給的，公司在蓋時，是在八十八年開始交的，我們是用轉帳交款，二
    百八十四萬元我全部付清，都交給癸○○。」「．．投資之事是在八十八年九月
    份時癸○○對我說．．當時是說先以壬○○的名字入股百分之二十，價金是六十
    萬元，這六十萬元是我出的，壬○○是人頭，實際我才是股東，股金也是我出的
    ，到八十九年十二月底時，我總共投資二百八十四萬元，這是含剛才所說的六十
    萬元，這二百二十四萬元有貨款、匯款，貨款是涼麵的錢大約是一半，另一半是
    匯款，匯款是我對癸○○說要入股當股東．．。」「（壬○○部分？）原本在公
    司成立時就付錢登記為股東，壬○○的資料是我交給癸○○．．。」等語（見原
    審卷第一○五頁、第一○六頁），然原審質之證人癸○○先稱：「．．公司第二
    次股東變更在八十九年十二月時，我已找好股東，我的股份是百分之六十，當時
    我把我的股份百分之六十賣給辛○○，這是在八十九年十二月底談，在九十年一
    、二月份時賣出去的，沒有辦股東變更是因我在辦青年創業貸款，我拿到二百八
    十多萬元，這是現金，我有拿到二百八十多萬元，這是現金有些是用匯款或辛○○到新竹時直接交現金給我。」等語，其後復改稱出資有借款、貨款等語（見原
    審卷第一一八頁、第一二一頁），是二人就出資之供述明顯不一。次查，滿月莊
    公司係於八十九年三月十四日設立登記，公司股東為癸○○及人頭股東朱月萍（
    癸○○之妻）、蔡佩芯（癸○○之妹）、鄭桂蘭（癸○○之妹）、蔡依陵（癸○○之妹），之後於八十九年十二月八日為聲請貸款，股東始變更登記為癸○○、
    自訴人壬○○以及人頭股東蔡月真（癸○○之妹）、林進財、楊中仁（公司員工
    ）等情，業據證人癸○○證述明確，並有經濟部中部辦公室之案卷在卷可稽。
    而滿月莊公司成立登記之時，自訴人壬○○已然投資並已繳款，業如前述，何以
    其時壬○○並未列為股東？卻遲至為聲請貸款辦理第一次變更登記時才受讓成為
    股東，實違事理，是壬○○是否真正為股東，實非無疑。矧該公司登記之股東，
    除自訴人壬○○外，其餘股東皆是癸○○親戚員工，而癸○○辦理第一次變更登
    記之目的係為符合貸款條件等情，亦為被告丙○○、甲○○二人所知悉，此為癸○○所不否認，則被告邱、林二人主觀上當亦認壬○○與其餘股東同為癸○○之
    人頭。尤其，癸○○能提出公司資料以及各股東印章等，凡此實均足以令人確信
    該公司係癸○○之一人公司，癸○○有權為公司之轉讓。是被告丙○○、甲○○
    二人自癸○○處取得資料辦理變更登記，尚難認其有何偽造文書之犯意。
  (四)被告丁○○、庚○○、己○○、戊○○均係被告丙○○之子女，僅供丙○○登記
    為公司股東董事，以符公司法規定，依其等年齡及尚有在學學生身分，則彼等所
    供未參與本件登記行為，應屬可信。況被告丙○○、甲○○不成立偽造文書罪，
    彼等亦無成立共犯之可言。
四、綜上所述，被告等之辯詞，應堪採信。此外，復查無其他積極確切之證據足資證
    明被告有自訴人壬○○所指之犯行，因不能證明被告等人犯罪，原審為被告等人
    無罪判決之諭知，核無不合。自訴人上訴仍執詞指摘原判決不當，非有理由，應
    予駁回。
據上論斷，應依刑事訴訟法第三百六十九條第一項前段、第三百六十四條、第三百三
十四條、第三百六十八條，判決如主文。
中      華      民      國    九十一    年      九      月      四      日
                              臺灣高等法院刑事第五庭
                                  審判長法  官  曾  德  水
                                        法  官  趙  功  恆
                                        法  官  楊  貴  雄
右正本證明與原本無異。
自訴人如不服本判決應於收受送達後十日內向本院提出上訴書狀，其未述上訴之理由
者並得於提起上訴後十日內向本院補提理由書（均須按他造當事人之人數附繕本）。
                                        書記官  初  玲  玲
中      華      民      國    九十一    年      九      月      五      日
